臺灣高等法院民事判決  
109年度家上字第95號
上  訴  人  虞嘉駿  
訴訟代理人  陳世錚律師
複代理人    王琬華律師
上  訴  人  虞淑華  
被上訴人    林秀菊  
訴訟代理人  鄧瑀萱律師
            莊立群律師
            蔡惠子律師

上列當事人間請求分割遺產事件，上訴人對於中華民國109年2月
27日臺灣新北地方法院第一審判決（108年度家繼訴字第21號）
提起上訴，本院於109年12月29日言詞辯論終結，判決如下：
    主  文
原判決廢棄。
被繼承人虞劍虹所留如附表一所示之遺產，應分割如附表一「分
割方法欄」所示。 
第一、二審訴訟費用由兩造按附表二所示之應繼分比例負擔。
    事實及理由
甲、程序方面
一、按遺產屬於繼承人全體之公同共有，故就公同共有權利為訴
    訟者，乃屬固有必要共同訴訟，應由公同共有人全體一同起
    訴或被訴，否則於當事人之適格即有欠缺（最高法院99年度
    台上字第610號判決意旨參照）。次按訴訟標的對於共同訴
    訟之各人必須合一確定者，共同訴訟人中一人之行為有利益
    於共同訴訟人者，其效力及於全體；不利益者，對於全體不
    生效力，亦為民事訴訟法第56條第1款所明定。本件分割遺
    產事件雖僅上訴人虞嘉駿對於原判決聲明不服，提起上訴，
    惟依上開說明，客觀上係有利益於共同訴訟人，其上訴效力
    及於同造之當事人虞淑華，爰併列為上訴人。 
二、本件上訴人虞淑華經合法通知，未於言詞辯論期日到場，核
    無民事訴訟法第386條各款所列事由，爰依被上訴人之聲請
    ，准由其一造辯論而為判決。　　　
乙、實體方面 
一、被上訴人主張：伊之配偶虞劍虹於民國101年8月12日死亡，
    留有如附表一所示之遺產(下稱系爭遺產)，伊及上訴人即虞
    劍虹子女，應繼分各三分之一（如附表二所示）。系爭遺產
    非不能分割，兩造亦無不分割約定，爰依民法第1164條前段
    規定，請求按原判決附表一所示分割方法欄予以分割之判決
    。答辯聲明：上訴駁回。　　
二、虞嘉駿則以：系爭遺產應先扣除夫妻剩餘財產分配新台幣（
    下同）470萬7,268元予被上訴人，並扣還伊所墊付喪葬費用
    10萬1,409元、保險費31萬0,315元後，其餘再按應繼分比例
    分割等語，資為抗辯。上訴聲明：㈠原判決廢棄。㈡系爭遺產
    應按民事上訴理由狀附表一（見本院卷49至53頁）所示分割
    方法予以分割。　
三、查被繼承人虞劍虹於101年8月12日死亡，留有系爭遺產，繼
    承人為其配偶即被上訴人、子女即虞淑華、虞嘉駿，每人應
    繼分各三分之一，為兩造所不爭執（見本院卷88頁），且有
    除戶謄本、戶籍謄本在卷可稽(見原審卷㈠23、127、129、13
    1頁)。被上訴人主張虞劍虹留有系爭遺產，應依原判決附表
    一所示分割方法欄予以分割等語，為虞嘉駿、虞淑華所否認
    ，並以前揭情詞置辯。經本院於109年8月17日與兩造整理並
    協議簡化之爭點為（見本院卷90頁）：
  ㈠虞嘉駿有無墊付喪葬費用10萬1,409元？
　㈡被上訴人對虞劍虹之剩餘財產分配債權470萬7,268元本息，
    應否自系爭遺產中扣還？　　
　㈢系爭遺產應為如何分割為宜？
四、茲論述如下：　　
　㈠按民法第1150條規定，遺產管理、分割及執行遺囑之費用，
    由遺產中支付之。又被繼承人之喪葬費用既為完畢被繼承人
    之後事所不可缺，復參酌遺產及贈與稅法第17條第1項第9款
    亦規定被繼承人之喪葬費用由繼承財產扣除，自應由遺產負
    擔之。經查：
　　⒈按確定判決之既判力，固於判決主文所判斷之訴訟標的，
      始可發生，但法院於判決理由中，就訴訟標的以外當事人
      所主張影響判決結果之重要爭點，本於當事人完足舉證及
      辯論之結果，已為實質之判斷者，基於當事人間程序上誠
      信原則及訴訟經濟之考量，仍應賦予一定之拘束力。是同
      一當事人間就該重要爭點提起之其他訴訟，除有原判斷顯
      然違背法令、或當事人提出新訴訟資料足以推翻原判斷、
      或原確定判決之判斷顯失公平等情形，可認當事人為與原
      判斷相反之主張，不致違反誠信原則外，應解為當事人及
      法院就該經法院判斷之重要爭點之法律關係，均不得為相
      反之主張或認定（最高法院103年度台上字第2236號、104
      年度台上字第1012號判決意旨參照）。本件虞劍虹之棺木
      、骨灰罈、告別式、聯合公祭、死亡證明書等喪葬相關費
      用（含禮堂使用費、大體火化、火化許可證、靈柩保存、
      祭拜之飯菜及水果、訃文、鮮花、蠟燭、香紙、助念便當
      、做七、百日、對年等），共計14萬2,351元（4,940＋3,0
      00＋64,736＋69,675＝142,351）為被上訴人及虞淑華所支出
      ，已由其等於虞劍虹死亡後自其帳戶提領款項中扣除乙節
      ，經另案原法院104年度家簡字第46號、105年度家簡上字
      第2號（下稱另案）民事確定判決列為該事件重要之爭點
      ，法院進行實質審理，命兩造攻防舉證、辯論後，將所為
      判斷論述於判決理由，此觀另案民事確定判決書甚明（見
      原審卷㈡37至62頁），並經本院依職權調閱上開案卷查核
      無誤，足見兩造間就此部分所為爭執均屬相同，另案民事
      確定判決判斷亦無顯然違背法令或顯失公平，虞嘉駿復未
      提出新訴訟資料足以推翻原判斷，就此部分應具有爭點效
      之拘束力，兩造及本院就該爭點於本件訴訟均不得為相反
      之主張或判斷。
　　⒉虞嘉駿抗辯伊有支出虞劍虹喪葬費用共計10萬1,409元，固
      提出喪葬費用明細表、收據、發票等為證（見原審卷㈠213
      至237頁）。惟觀諸上揭喪葬費用明細表、收據、發票內
      容，其中「聯合公祭花果明細費用及告別式（含禮堂使用
      費、大體火化、火化許可證、靈柩保存、飯菜）」等共計
      2萬3,760元（見原審卷㈠219、221、237頁）及法醫鑑定車
      馬費3,000元、鮮花5,940元、水果祭品2,800元、素菜祭
      品5,586元，前經另案民事確定判決認此部分係被上訴人
      所支出，虞嘉駿自不得再為相反之主張。至死亡現場清潔
      1萬5,000元、入殮費2,000元、大體搬運4,500元、穿衣紅
      包費1,800元、進塔誦經及車輛1萬2,500元、停車及加油1
      萬1,887元、整理遺物及誦經茶水等1,504元、大香1,000
      元、出火師傅紅包6,000元、對年合爐師傅紅包6,000 元
      等項，虞嘉駿並未舉證以實其說，自難憑採。又虞嘉駿於
      另案自承：請承天禪寺來作法會的錢、請師姊誦經的便當
      錢、請師父灑淨、誦經的錢、每個禮拜家裡靈堂的鮮花及
      一部分水果的錢、雇工修繕房屋費用、買香清除異味、棺
      木、骨灰蟫費用、告別式費用、訃文費用、芳香劑、鮮花
      、部分水果、祭拜之部分飯菜、對燭、蓮花酥油燈、環香
      、臥香、蓮花紙、元寶、承天禪寺做七等費用為被上訴人
      及虞淑華所支付，惟共支付多少錢並不清楚等語（見原法
      院105年度家簡上第2號卷240至243頁），益徵虞劍虹相關
      喪葬費用等，係由被上訴人及虞淑華自虞劍虹所遺存款領
      出支應。另案民事確定判決亦認虞嘉駿所提之相關喪葬費
      用收據，有部分取自被上訴人及虞淑華處，則虞嘉駿所提
      三牲、發糕、湯圓、年糕及素菜3,841元；金紙、金爐、
      香爐、酥油燈5,423元；水果祭品1萬2,876元；鮮花770元
      等之收據及發票，非無可能取自被上訴人及虞淑華，尚難
      遽認該等費用係由虞嘉駿支出。此外，供桌、祖先牌位等
      2萬9,300元、安供桌師父紅包8,000元、停車及加油（往
      返祭拜）110元等，純係虞嘉駿遵照傳統禮俗祭拜祖先之
      支出，難認與虞劍虹完畢喪葬事宜有關。
　　⒊虞嘉駿前曾以被上訴人、虞淑華於虞劍虹死亡後自其帳戶
      提領共47萬9,821元為由，訴請返還該部分遺產，經另案
      民事確定判決命其等應連帶給付虞嘉駿及全體共有人21萬
      1,814元（即扣除其等支出上開喪葬費用14萬2,351元及繳
      納保費、水電費、捐贈、回存等），及加計自104年10月9
      日起算之法定遲延利息（見原審卷㈠37至45頁、㈡47至62、
      148至166頁之上開判決書）。依此可認虞劍虹之喪葬費用
      已由其遺產中支出，且虞嘉駿未舉證證明被上訴人及虞淑
      華於另案不爭執伊有代墊喪葬費用10萬1,409元乙情，則
      其抗辯應由遺產中扣還上開金額云云，尚無可採。
　㈡次按法定財產制關係消滅時，夫或妻現存之婚後財產，扣除
    婚姻關係存續所負債務後，如有剩餘，其雙方剩餘財產之差
    額，應平均分配。民法第1030條之1第1項前段定有明文。是
    夫妻法定財產制關係若因夫妻一方先於他方死亡而消滅，應
    先依上開規定計算夫妻各自之婚後財產，原則上生存之配偶
    得請求剩餘財產差額1/2；經依上開規定清算分離後，屬於
    死亡配偶之財產（含婚前財產、無償取得之財產）者，始為
    繼承人之積極應繼財產範圍，生存之配偶再與其他繼承人共
    同繼承之。又繼承人自繼承開始時，原則上承受被繼承人財
    產上之一切權利義務，且分割遺產前，各繼承人對於遺產全
    部為公同共有，此為民法第1148條、第1151條所明定，該承
    受被繼承人財產上之一切權利義務者，不以積極或消極財產
    為限，即為財產上之一切法律關係，若非專屬被繼承人之地
    位、身分、人格為其基礎者，亦當然移轉於繼承人承受。是
    被繼承人所遺不動產、有價證券、債權、債務等，自有為一
    體分割，分配於繼承人之必要（最高法院105年度台上字第2
    296號、109年度台上字第1465號判決意旨參照）。經查：
　　⒈被上訴人前曾對虞淑華、虞嘉駿訴請給付夫妻剩餘財產分
      配，經判命虞嘉駿、虞淑華應連帶給付被上訴人470萬7,2
      68元，及加計虞嘉駿自102年6月14日、虞淑華自102年6月
      12日起算之法定遲延利息確定，有原法院102年度家訴字
      第101號、本院104年度家上字第6號判決及最高法院106年
      度台上字第1807號裁定（下稱另案確定裁判）在卷可按（
      見原審卷㈡15至35、299至314頁），且經本院依職權調閱
      上開案卷查核無誤。惟此係因虞嘉駿、虞淑華繼承虞劍虹
      對於被上訴人之夫妻剩餘財產分配債務，而依民法第1153
      條規定於繼承遺產之範圍內負連帶清償責任，仍屬虞劍虹
      之債務，虞嘉駿、虞淑華內部應依應繼分比例負擔，且兩
      造就此部分未有合意不予分割之情形，依上說明，應於分
      割遺產時為一體分割。
　　⒉按債權與其債務同歸一人時，債之關係消滅，但其債權為
      他人權利之標的或法律另有規定者，不在此限；繼承人對
      於被繼承人之權利、義務，不因繼承而消滅，民法第344
      條、第1154條分別定有明文。是繼承人對於被繼承人有債
      權時，自不因繼承而混同消滅。次按繼承人中如對於被繼
      承人負有債務者，於遺產分割時，應按其債務數額，由該
      繼承人之應繼分內扣還，民法第1172條定有明文。考其立
      法意旨，在於繼承人對被繼承人負有債務時，若先由繼承
      人分割取得應繼財產，嗣再清償對被繼承人所負債務，徒
      增法律關係複雜，為簡化之故，乃設此規定。是被繼承人
      對於繼承人所負債務，而應由全體繼承人負返還之義務，
      於遺產分割時應如何扣還，法雖無明文，惟如由該繼承人
      自被繼承人處取得應繼財產後，再向全體繼承人請求清償
      債務，同將使法律關係趨於複雜，本於簡化繼承之法律關
      係，得類推適用民法第1172條規定，由應繼財產中扣還該
      繼承人。被上訴人對於虞劍虹既有上開470萬7,268元本息
      債權，依上說明，應由系爭遺產中扣還被上訴人470萬7,2
      68元本息。被上訴人抗辯依概括繼承原則，不應於本件分
      割遺產事件扣還上開債權本息予被上訴人云云，委無足取
      。
　㈢末按公同共有物之分割，除法律另有規定外，準用關於共有
    物分割之規定，為民法第830條第2項所明定。準此，公同共
    有遺產之分割，於共有人不能協議決定分割方法時，依民法
    第830條第2項準用第824條第2項、第3項，法院應命為下列
    之分配：⑴以原物分配於各共有人（民法第824條第2項第1款
    前段）；⑵原物分配，並以金錢補償共有人中未受分配，或
    不能按其應有部分受分配者（民法第824條第2項第1款但書
    、第3項）；⑶原物分配顯有困難時，得變賣共有物，以價金
    分配於各共有人；或以原物之一部分分配於各共有人，他部
    分變賣，以價金分配於各共有人（民法第824條第2項第2款
    ）。又民法第1164條所定之遺產分割，其目的在於遺產公同
    共有關係全部之廢止，而非個別財產公同共有關係之消滅。
    所謂應繼分係各繼承人對於遺產之一切權利義務，所得繼承
    之比例，並非對於個別遺產之權利比例，因此分割遺產並非
    按照應繼分比例逐筆分配，而應整體考量定適當之分割方法
    ，法院選擇遺產分割之方法，應具體斟酌公平原則、各繼承
    人之利害關係、遺產之性質及價格、利用價值、經濟效用、
    經濟原則及使用現狀、各繼承人之意願等相關因素，以為妥
    適之判決，不受繼承人所主張分割方法之拘束。經查：
　　⒈附表一編號1、2所示房地（下稱系爭房地），現無人居住
      使用；被上訴人於107年1月17日以另案確定裁判聲請原法
      院民事執行處（下稱執行法院）107年度司執字第8704號
      為強制執行並查封系爭房地，經鑑價為758萬4,000元等情
      ，為兩造所不爭執（見原審卷㈠199頁、㈡320頁、本院卷19
      6頁），且有執行法院107年3月1日函附卷足參（見原審卷
      ㈡205至206頁）。而虞嘉駿、虞淑華應於繼承虞劍虹遺產
      範圍內連帶給付被上訴人470萬7,268元本息（民法第1148
      條第2項規定參照），且被上訴人已以另案確定裁判聲請
      強制執行，惟尚待本件分割遺產事件確定後，始得繼續執
      行，此觀原法院107年10月22日107年度司執字第8704號裁
      定即明（見本院卷129至130頁），依民法第230條規定，
      應不可歸責於上訴人致未為給付，上訴人自斯時起即不負
      遲延責任，則計至被上訴人聲請強制執行之107年1月17日
      本息約為578萬9,295元（4,707,268元＋〈4,707,268元×5％×
      4年又218日〉＝5,789,295，元以下四捨五入），未逾上開
      鑑定價格，而虞劍虹其餘遺產均不足上開金額，則系爭房
      地宜變價後，依前所述，類推適用民法第1172條規定，由
      變價後價金扣還被上訴人，所餘部分再由兩造按應繼分比
      例分配。又系爭房地雖為執行法院查封中，惟尚待本件分
      割遺產事件確定後，始得繼續執行，此觀原法院107年度
      司執字第8704號裁定即明（見本院卷129至130頁），是被
      上訴人徒以系爭房地刻由執行法院查封，遽認只要將公同
      共有分割成分別共有即可繼續執行，採取變價分割僅在浪
      費司法資源，且恐有不足扣還伊得請求之470萬7,268元本
      息云云，顯屬無稽。
　　⒉按民法第1150條所稱之「遺產管理之費用」，乃屬繼承開
      始之費用，該費用具有共益之性質，不僅於共同繼承人間
      有利，對繼承債權人、受遺贈人、遺產酌給請求人及其他
      利害關係人，胥蒙其利，當以由遺產負擔為公平，此乃該
      條本文之所由設。是以遺產保存上所必要不可欠缺之一切
      費用，例如事實上之保管費用、繳納稅捐、罰金罰鍰、應
      負擔之訴訟費用、清算費用、清償債務而變賣遺產所需費
      用、遺產管理人之報酬或編製遺產清冊費用等均屬之。虞
      嘉駿於繼承開始後，代為繳交如附表一編號5至10所示保
      單之保險費共計31萬0,315元，為兩造所不爭執（見本院
      卷89頁），且有相關墊付保險費用明細、存款憑條、已繳
      費證明、續期保費送金單、台灣人壽保險股份有限公司10
      8年8月19日台壽字第1080004127號函附歷次繳費明細等件
      在卷可考（見原審卷㈠239至257頁、㈡221至225頁）。此部
      分管理遺產費用，虞嘉駿及被上訴人均同意終止附表一編
      號4所示保單後，解約金扣還虞嘉駿所代墊保險費31萬0,3
      15元，其餘金額由兩造按應繼分比例分配（見本院卷91頁
      ），自應予以尊重。其餘保單除附表一編號10被保險人為
      虞嘉駿外，其他之被保險人均為虞嘉駿之女虞復雅；生存
      或滿期保險金之第一順位受益人除編號7、10未約定外均
      為虞劍虹、第二順為受益人則除編號3為被上訴人、編號1
      1為虞嘉駿外，均為虞復雅；身故受益人除編號3為虞劍虹
      、虞嘉駿及被上訴人、編號10為虞劍虹外，均為虞嘉駿（
      見原審卷㈠259頁、㈡134頁），應分割由虞嘉駿取得要保人
      之權利及義務，始為妥適。上訴人抗辯上開保單應分割由
      兩造按應繼分比例分別共有云云，徒增權利義務行使之困
      擾；被上訴人主張應以之作為扣還夫妻剩餘財產分配之部
      分云云，均無足採。
　　⒊又虞嘉駿及被上訴人對於附表一編號12至14存款本息及編
      號15之債權，均同意按應繼分比例分配（見本院卷92頁）
      ，亦屬公平；惟編號15之債權，雖屬虞劍虹死亡後，被上
      訴人、虞淑華侵害兩造繼承虞劍虹之公同共有財產，於遺
      產分割時應如何扣還，法雖無明文，惟如由兩造自被繼承
      人處取得應繼財產後，再向被上訴人、虞淑華請求清償債
      務，同將使法律關係趨於複雜，本於簡化繼承之法律關係
      ，得類推適用民法第1172條規定，自被上訴人、虞淑華應
      繼分內扣還。本院爰審酌兩造之利害關係、遺產種類、經
      濟效用及全體繼承人之意願等一切情狀，認附表一所示遺
      產應分割如該附表分割方法欄所示。　
五、綜上所述，被上訴人請求就虞劍虹所留如附表一所示系爭遺
    產為分割，為有理由，應予准許，並應依附表一所示之分割
    方法予以分割。原審就虞劍虹對於被上訴人所負夫妻剩餘財
    產分配債務，未予分割；除該附表編號4以外之保單及編號1
    5被上訴人及虞淑華對於全體繼承人所負債務之分割方法，
    均有未合。上訴意旨指摘原判決不當，求予廢棄改判，為有
    理由，自應由本院廢棄改判如主文第2項所示。又裁判分割
    遺產之形成訴訟，法院決定遺產分割之方法時，應斟酌何種
    分割方法較能增進共有物之經濟效益，並兼顧兩造之利益，
    以決定適當之分割方法，不受起訴聲明之拘束，亦不因何造
    起訴而有不同。本件被上訴人請求裁判分割遺產雖有理由，
    惟依民事訴訟法第80條之1、第85條第1項後段規定，由全體
    繼承人依應繼分比例分擔訴訟費用，始為公平，爰諭知如主
    文第3項所示。
六、本件事證已臻明確，至於兩造其餘攻擊防禦方法及所提證據
    ，經本院斟酌後，認為均不足以影響本判決之結果，而無逐
    一論駁之必要，併此敘明。
七、據上論結，本件上訴為有理由，爰判決如主文。
中　　華　　民　　國　　110 　年　　1 　　月　　12　　日
                    家事法庭 
                      審判長法  官  李昆霖
                            法  官  林翠華
                            法  官  王育珍
正本係照原本作成。
如不服本判決，應於收受送達後20日內向本院提出上訴書狀，其
未表明上訴理由者，應於提出上訴後20日內向本院補提理由書狀
（均須按他造當事人之人數附繕本）上訴時應提出委任律師或具
有律師資格之人之委任狀；委任有律師資格者，另應附具律師資
格證書及釋明委任人與受任人有民事訴訟法第466 條之1第1項但
書或第2項（詳附註）所定關係之釋明文書影本。如委任律師提
起上訴者，應一併繳納上訴審裁判費。
中　　華　　民　　國　　110 　年　　1 　　月　　12　　日

                            書記官  張郁琳 
附註：
民事訴訟法第466條之1（第1項、第2項）：
對於第二審判決上訴，上訴人應委任律師為訴訟代理人。但上訴
人或其法定代理人具有律師資格者，不在此限。
上訴人之配偶、三親等內之血親、二親等內之姻親，或上訴人為
法人、中央或地方機關時，其所屬專任人員具有律師資格並經法
院認為適當者，亦得為第三審訴訟代理人。

附表一：
編號 遺產項目、明細  金額（新臺幣元） 分割方法 1 不動產 新北市○○區○○段000地號土地，權利範圍1/4 5,601,600 變價後扣還被上訴人依另案確定裁判所得請求上訴人給付金額，其餘由兩造按附表二所示應繼分比例分配。 2  新北市○○區○○段000○號建物（門牌：新北市○○區○○街00○0號），權利範圍全部 169,098  3 臺銀人壽保險股份有限公司價值準備金 0000000000號保單 257,685 除編號4由兩造會同終止保險契約，扣還虞嘉駿墊付保費31萬0,315元，餘由兩造按附表二所示應繼分比例分配外；其餘均分割歸虞嘉駿取得要保人之權利及義務。虞嘉駿原應補償虞淑華、被上訴人各依編號3、5至11所示保單於本件判決確定時之保單價值準備金除以三之金額（下稱除以三金額），經類推適用民法第1172條規定扣還編號15債務後，虞嘉駿再將所餘部分分別補償虞淑華、被上訴人（即除以三金額－【〈211,814÷2〉＋〈211,814÷2〉×5％×自104年10月9日起至清償日止之年數】）。  4  0000000000號保單 500,288  5 臺灣人壽保險股份有限公司價值準備金 AIG0000000號保單 25,118  6  AIM0000000號保單 445,310  7  Z000000000號保單 14,911  8  0000000000號保單 287,343  9  0000000000號保單 158,951  10  0000000000號保單 694,255  11 富邦人壽保險股份有限公司價值準備金 Z000000000-0號保單 420,676  12 存款 國泰世華銀行新泰分行（000000000000） 137 存款本息由兩造按附表二所示應繼分比例分配。 13  國泰世華銀行重新分行（000000000000） 104  14  華南銀行新莊分行（000000000000） 64,657  15 林秀菊、虞淑華應返還全體繼承人之債務   211,814（含自104年10月9日起算之法定遲延利息） 0 

附表二：
繼承人姓名 應繼分比例 林秀菊 三分之一 虞淑華 三分之一 虞嘉駿 三分之一